臺灣桃園地方法院民事判決　　　　　　　93年度保險字第12號
原　　　告　乙○○
訴訟代理人　林大華律師
　　　　　　林建平律師
被　　　告　南山人壽保險股份有限公司
法定代理人　丙○○
訴訟代理人　甲○○
上列當事人間請求給付保險金事件，本院於民國94 年4 月28 日
言詞辯論終結，判決如下：
    主  文
原告之訴及假執行之聲請均駁回。
訴訟費用由原告負擔。
    事  實
甲、原告方面：
一、聲明：
（一）被告應給付原告新台幣（下同）9,000,000 元，及自民國
      91年9月28日起至清償日止按年息10%計算之利息。
（二）原告願供擔保，請准宣告假執行。
二、陳述：
（一）訴外人黃茂山前於民國90年5 月4 日以其為被保險人，向
      被告投保「南山新人身意外傷害保險」，保單號碼：Ｚ000
      000000，約定保險金額為9,000,000 元，並指定其弟即原
      告乙○○為身故保險金之受益人。嗣黃茂山於91年4月5日
      失蹤，原告家屬乃向桃園縣警察局報案失蹤，嗣於同年5
      月13日為人發現黃茂山陳屍於行政院衛生署桃園療養院（
      下稱桃園療養院）新建大樓地下室2 樓，經臺灣桃園地方
      法院檢察署檢察官相驗屍體後，推定其死亡時間為同年4
      月上旬，並認黃茂山係窒息死、高處墜落昏迷溺死，死亡
      方式為意外。原告遂依系爭保險契約第3 條、第7 條及保
      險法第131 條規定，於91年9 月12日向被告申請給付保險
      金，詎被告竟以黃茂山非因意外傷害事故死亡為由，拒絕
      給付保險金。
（二）被告稱黃茂山違反據實說明義務，以存證信函向原告解除
      系爭保險契約，並引臺灣高等法院90年度保險上更字第1
      號等民事判決主張其解除契約合法等語，惟前揭判決係兩
      造當事人均約定「要保人死亡或有其他通知不能送達情形
      ，保險人即得將解除契約之通知送達受益人」，與本件情
      形相異，且保險契約之解釋，如有疑義時，以作有利於被
      保險人之解釋為原則，保險法第54條第2 項定有明文；再
      按最高法院78年台上字第180 號判例意旨：「保險契約為
      要保人與保險人所訂立之債權契約，要保人指定第三人為
      受益人者，該第三人並非契約當事人，原審認被上訴人（
      保險人）得向上訴人（受益人）解除契約，並據以認定上
      訴人無請求被上訴人給付保險金之權利，自欠允洽。」，
      另最高法院93年台上字第1137號裁判意旨亦同此見解。而
      系爭保險契約第17條第4 項之目的係為防止要保人死亡，
      保險人無對象可行使解除契約，保險人得向其他非契約當
      事人為解除契約，然須符合：(1)要保人死亡及(2)致通知不
      能送達要保人時，保險人方得向受益人為解除契約之意思
      表示，如要保人死亡，尚有繼承人得繼承其一切權利義務
      ，即無所謂通知不能送達要保人之情形。原告非系爭保險
      契約當事人，黃茂山另有繼承人即其父親黃逢春，依前揭
      法文，被告向原告為解除契約之意思表示顯不合法。
（三）黃茂山於88年5 月至90年10月26日雖曾至行政院衛生署桃
      園醫院（下稱桃園醫院）治療酒癮，然其最後一次就診日
      期為90年10月26日，距其死亡時間已半年之久，顯見其酒
      癮已治癒，且依法務部法醫研究所法醫理字第0930004757
      號函指出，黃茂山之胸腔酒精含量為0.064%，僅比正常參
      考值高出0.009%，此係因屍體腐敗細菌發酵之正常情況，
      是黃茂山於死前並無飲用酒類，其死亡自與酒癮無涉；再
      依法醫研究所鑑定書，黃茂山之死因係溺斃吸入地上積水
      導致窒息死亡，非因酒精濫用成癮而死亡，其死亡與酒精
      濫用成癮無因果關係，依保險法第64條第2 項但書規定，
      被告解除系爭保險契約顯不合法。
（四）依臺灣桃園地方法院檢察署相驗屍體證明書記載黃茂山之
      死亡方式係意外死亡，且上開相驗屍體證明書所載死亡方
      式計有5 項：病死或自然死意外死自殺他殺未
      確認。是如死亡係自殺而死，檢察官自應依職權查明並記
      載死亡方式係自殺，然檢察官於相驗屍體證明書載明黃茂
      山係因意外死亡，顯見檢察官業已排除黃茂山自殺死亡可
      能性，況法醫鑑定報告亦認黃茂山係意外死亡。又依法醫
      研究所鑑定書所載，黃茂山之死因非摔死，而係因溺斃吸
      入地上積水導致窒息死亡，如黃茂山係被告所稱欲自殺，
      則其必算準墜樓一定要昏迷，且墜樓之處必有積水，此顯
      有違常理。而黃茂山生前居住於桃園市○○街6 巷10號，
      緊鄰桃園療養院工地，其平日有運動及撿拾寶特瓶之習慣
      ，是其應係進入工地撿拾寶特瓶時不慎失足意外墜落昏迷
      而溺死。再依經驗法則，一般人自殺均會留下遺書，本件
      並未發現黃茂山留下遺書，且其生前並無負債，死亡前一
      年即90年報稅收入即有一百餘萬元，又於死前方加盟豪俐
      鐵板沙威瑪連鎖事業，於桃園縣楊梅愛買百貨商場經營順
      利，父親亦尚健在，其亦得繼承父親名下財產，實無自殺
      之動機。
（五）黃茂山死亡地點係在桃園療養院工地地下室2 樓，被告主
      張1 樓電梯口設有欄杆，並提出91年10月7 日所拍攝之相
      片為證，惟此距91年4 月上旬黃茂山死亡時已隔半年之久
      ，無法證實黃茂山死亡時設有欄杆，且以此高度應不足以
      致死，苟黃茂山有自殺意圖，大可走上桃園療養院更高之
      高樓跳樓自殺，顯見其當時應無自殺意圖。而證人劉千傑
      係現場工地主任，如因工地缺失致生死亡案件，須負法律
      責任，是其為維護自身利益，以符合勞工衛生安全法令，
      所稱有檢查每個電梯口及會要求空調水電小包調料後將閘
      門裝好等語並不可信。況劉千傑亦稱：「我們營造廠只要
      調完料，就會將柵欄安裝回去，其他廠商我不清楚」等語
      ，而其他廠商非其公司發包，自難約束，則工地既有多家
      廠商及工人於現場施工，欄杆又是活動式，可任意移置，
      被告亦無法舉證證實黃茂山墜樓處當時電梯口設有柵欄，
      黃茂山係故意攀爬自殺，是於黃茂山墜樓處應無所謂之欄
      杆。另行政院勞工委員會北區勞動檢查所（下稱勞檢所）
      94年1 月26日覆函，僅得證明勞檢所於91年3 月15日、4
      月11日實施勞動檢查時，桃園療養院工地於91年4月11 日
      並無違規事項，與本件爭點即黃茂山墜樓時電梯預留孔有
      無擺放欄杆無關。
（六）黃茂山前雖因酒癮問題於88年5月間至90年10月26日前往
      桃園醫院治療，期間僅有2、3次向醫生表示有自殺之意圖
      ，然其並未有自殺行為。黃茂山於90年4月15日及90年10
      月26日最後一次就診，係分別因車禍及食道潰瘍而起，非
      其有自殺行為。且前有自殺意念如何證實後之行為係自殺
      ，此並無科學之證據證明二者間有因果關係。
（七）綜上，被告解除契約並不合法，黃茂山確係因意外死亡，
      依系爭保險契約第3條、第7條及保險法第101條、第131條
      第1項，被告應將身故保險金9,000,000元給付受益人即原
      告，原告於91年9月12日通知被告，依保險契約第21條第2
      項規定，被告應於收受文件後15日內給付之，逾期應按年
      利1分加計利息，被告拒絕給付本件保險金，原告爰依上
      開規定，請求被告給付身故保險金9,000,000元及自91年9
      月28日起至清償日止按年息10%計算之利息。
三、證據：提出人身保險要保書暨南山新意外傷害保險契約書、
    臺灣桃園地方法院檢察署相驗屍體證明書、保險金申請書、
    桃園療養院91桃療醫字第004859號函、桃園縣警察局桃園分
    局龍安派出所受理查尋人口案件登記表（均影本）各1 份為
    證（以上均影本），並聲請函桃園療養院查詢被告是否曾向
    該院詢問黃茂山之病歷資料及答覆情形等事項。
乙、被告方面：
一、聲明：
（一）原告之訴及其假執行之聲請均駁回。
（二）如受不利判決，願供擔保請准宣告假執行。
二、陳述：
（一）要保人即被保險人黃茂山違反據實說明義務，系爭保險契
      約業經被告合法解除，被告無給付保險金義務：
      系爭保險契約之要保人即被保險人黃茂山於90年5 月4 日
      向被告投保系爭保險契約時，對於要保書之書面詢問事項
      即要保書第8 欄「被保險人告知事項」中傷害險部分：投
      保傷害險者，請回答第11、12項，是否有告知為”是”之
      情事？11. 過去二年內是否曾患有壽險部份第3 (1)～(9)項
      、第4 (1)項及第8 項劃底線字體之疾病，而接受醫師治療
      、診療或用藥？其於回答壽險部分第4 (1)過去一年內是否
      曾因患有下列疾病，而接受醫師治療、診療或用藥？(1)酒
      精或藥物濫用成癮、眩暈症、肢體痲痺之問題時，勾選「
      否」，然查：要保人即被保險人黃茂山對此重要事項竟未
      據實告知其於過去一年內（即89年5 月4 日至90年5 月4
      日間）曾因酒精濫用成癮而致「酒精中毒（Alcoholism）
      」、「酒癮戒斷症（Alcohol withdrawal）」、「酒精成
      癮（Alcohol dependence）」而多次就醫之事實，茲按其
      就診之時間先後順序臚列其相關之就醫紀錄如下：
    一桃園醫院部分
    (一)89年10月14日曾因「酒精中毒（Alcoholism）」至桃園醫
      院急診，該病歷上並載有「全身顫抖（sufferred from
      whole body tremor）」，其後又曾因「2至3天大量飲酒
      （Heavy drinking for 2-3 days）」導致酒精中毒而激
      烈顫抖（Tremor of extremities）至該院急診。
    (二)90年1 月16日因「持續3 至4 天飲酒（Alcoholic consump
      t ion 3-4 days　contineously）」、「顫抖（tremor）
      」、「嘔吐（vomiting）」致「酒精中毒（Alcoholism）
      」、「酒精性肝病（Alcoholic liverdis）」至該院急診
      。
    (三)90年2 月20日桃園醫院之急診護理記錄記載：「喝醉酒後
      顯煩，想自殺」。
    (四)90年4月30日桃園醫院之急診病歷記載：「被發現跌落地
      上，前額受傷（found fallen on the ground; aeacerai
      onwound on the L forehead）」、「有自殺傾向（ with
      suicideintention）」。治療護理記錄並記載「不合作拒
      縫傷口，且表示想自殺」，急診護理記錄記載：「據119
      人員訴倒在工地，face有L/W ，故送入ER」（左前額有傷
      ，故送入急診室）。
    二桃園療養院部分:
    (一)89年10月14日因全身顫抖（whole body tremor）至桃園
      療養院急診，該病歷並有該名病患（即被保險人黃茂山）
      是一名長達10年之久的酒精成癮患者（was a case ofalc
      ohol dependence for 10 yeas）， 且大部份係短暫大量
      地飲酒（Most of alcohol consumption was Spirits &
      episodic large amont use），且有酒癮戒斷症如顫抖、
      混淆、失眠、反胃、嘔吐等症狀（He has withdraw s/s
      liketremor,confusion,insomnia,nausea,vomiting），
      最近他並喝了大量的酒而今日演變成顫抖等記載（Recent
      ly he dranka large amont of alcohol.He developed
      tremor today），且經診斷為「酒癮戒斷症（Alcohol wi
      thdrawal）」、「酒精成癮（Alcohol dependence）」。
    (二)90年1 月16日因自該日早上明顯顫抖至桃園療養院急診，
      該病歷記載「病人自退伍後開始使用酒精，20年前事業一
      直不甚順利‧‧‧心情煩會喝酒讓自己睡覺，88年5 月22
      日至88年5 月27日入院治療，原因是tremor（顫抖）、
      restlessness（不安）和譫妄（delirium）‧‧‧下班後
      和朋友喝或自己喝，1 天10瓶啤酒‧‧‧」，精神狀態檢
      查為情感：low mood（心情不好）、anxiety （焦慮不安
      ），診斷：「酒精戒斷症候（Alcohol withdraw symptom
      ）」、「酒精成癮（Alcohol dependence）」 。
    (三)90年2 月3 日因劇烈頭痛及長時間顫抖至桃園療養院急診
      ，並經診斷為「酒癮戒斷症（Alcohol withdrawal）」、
      「酒精成癮（Alcohol dependence）」。
    (四)90年2 月20日因劇烈顫抖（Severe tremor over extremi
      ties）至桃園療養院急診，該病歷並記載「此名44歲單身
      男子是名酒癮患者，自退伍後開始喝酒，酒量一天一天增
      加，甚至一天可以喝玖瓶酒，生意不如意‧‧‧‧因
      severe tremor （劇烈顫抖），有suicide idea（自殺念
      頭）」，精神狀態檢查為情感：anxiety （焦慮不安）、
      low mood（心情不好）；思考意念：suicide idea（自殺
      念頭）乾脆死了算了，自已也不想這樣。自殺及自傷傾向
      ：３. 中：確定意念，並經診斷為：「酒癮戒斷症（
      Alcohol withdrawal）」、「酒精成癮（Alcoholdepend
      ence）」。
    (五)90年2 月21日、3 月15日桃園療養院診療記錄記載：「自
      己解釋自己做什麼事都不快樂，所以才繼續喝，”很煩”
      、”不如意之事”‧‧‧‧suicide idea（自殺念頭）撞
      牆數次，被姊制止，長時間心情沮喪（long-termed
      depressive mood），89 年底後，NO job（沒有工作）；
      閒逛，找不到朋友，生活找不到目標，又會找酒喝，無事
      可做。」
    三敏盛醫院部分：
    (一)90年4 月15日之急診護理記錄記載：「不斷喃喃自語主訴
      我想死」並於檢查記錄記載：「Alcoholic liver disease
      （酒精性肝病）」、「The 44 y/o male is a case of Al
      coholism（這名44歲男子是名酒精中毒患者）」、「酒癮
      戒斷症（Alcohol withdrawal）」。
    (二)90年5 月1 日因「酒醉後開車到田裡致facial A/W L眼腫
      腿瘀青」、「酒癮戒斷症（Alcohol withdrawal）」。
    四綜上，被保險人嚴重違反告知義務，影響被告對風險之評
      估甚鉅，如其據實告知，被告必然會向醫療院所調閱病歷
      ，或將因酒精中毒、酒癮戒斷症所引致之保險事故排除在
      保險契約所承保範圍之外或請被保險人作進一步之體檢甚
      或拒絕承保。而被保險人黃茂山於91年5 月13 日16 時15
      分被人發現陳屍於桃園療養院新建工程之地下室2 樓，嗣
      於91年5 月17日解剖時，經法務部法醫研究所採取胸腔液
      做酒精及毒物篩檢後，發現含有酒精0.064%（W/V）， 可
      證被保險人黃茂山於死亡之時顯有飲用酒類無誤，是被告
      自得依保險法第64條及系爭保險契約第17條第1 項之規定
      ，解除系爭保險契約。
（二）被告向受益人乙○○為解除契約之通知係合法有效：
    一被告於91年11月25日接獲桃園療養院來函告知黃茂山之病
      歷，旋即於1個月之除斥期間內即91年12月18日以2封存證
      信函分別向受益人乙○○位於桃園縣桃園巿雙龍街6 巷10
      號、桃園縣中壢巿福州一街117號2樓之地址解除系爭保險
      契約，分別經黃茂山之繼承人黃逢春及受益人乙○○於91
      年12月19日、同年月20日收受。則上開解除契約之存證信
      函既經黃茂山之繼承人即黃逢春於91年12月19日代為收受
      ，則原告主張被告未向黃茂山之繼承人為解除契約之意思
      表示，不生效力云云，自屬無據。
    二按系爭保險契約基本條款第17條第4 項既約定：「本公司
      解除契約，．．應通知要保人。但要保人死亡、或住居所
      不明，致通知不能送達要保人時，得將該項通知送達於被
      保家庭成員本人或受益人。」，又依保險法第112 條規定
      ，要保人如有指定受益人，則要保人之繼承人對該保險金
      即無任何權利可資主張。且在保險事故發生後，保險人以
      要保人違反據實說明義務而解除契約，依保險法第25條，
      保險人無須返還保險費予要保人之繼承人，故僅生受益人
      得否請求保險金之問題，此時，因保險金之給付請求權已
      屬受益人所有，故該契約對於要保人之繼承人而言，已無
      任何權利義務關係。如解除權行使之對象限於要保人之繼
      承人，則對保險人與受益人二者言，自有權利保護不周之
      虞，故依保險法理，自應允許保險人得對受益人行使解除
      權。民法第258 條第1、2項規定非強制規定，當事人非不
      得以特約約定解除權之行使方法，是原告依約向受益人乙
      ○○為解除契約之通知，自屬合法有效。
    三原告主張此一特約條款需符合二個要件：即1.要保人死亡
      。2.致通知不能送達於要保人時，保險人方得向受益人為
      解除契約之意思表示云云，顯有誤解。蓋要保人既已死亡
      ，當然無法送達於要保人，是此特約條款應解為「如解除
      契約之通知不能送達於要保人時（例如要保人死亡），保
      險人即得將該通知送達於受益人」。而原告又主張被告所
      提被證10之判決均係約定「要保人死亡或有其他原因，通
      知不能送達時，保險人即得將解除契約之通知送達於受益
      人」，其僅約定1 個要件即「要保人死亡」，而與本案約
      定有2 個要件不同云云，亦有誤會。蓋就上開特約條款之
      解釋，「要保人死亡」僅係例示規定，僅因要保人死亡，
      通常即構成解除契約之通知不能送達要保人之事由，故以
      之為例示而又以「或有其他原因」概括補充，是該特約條
      款之解釋，應指如解除契約之通知不能送達於要保人時（
      例如要保人死亡），則保險人即得將該通知送達於受益人
      。再上開特約條款既已明白約定一旦要保人死亡致通知不
      能送達於要保人時，被告即得將該項通知送達於受益人，
      殊無強要被告須先向要保人之繼承人為通知送達之理，否
      則除與該特約條款之文義解釋不符外，此一特約條款豈非
      成為具文？又此特約條款若果如原告所主張須先向要保人
      之繼承人為解除契約通知之送達，則又須要保人之繼承人
      因死亡、所在不明或其他原因不能送達時，保險人始得向
      受益人為通知之送達，如此顯與本特約條款之約定目的不
      符，且此特約條款將幾無適用之可能，是被告依上開特約
      ，對原告為解除契約之意思表示，自屬有據。
（三）原告未就要保人即被保險人黃茂山之死亡，係出於意外傷
      害事故盡舉證責任：
    一原告主張要保人即被保險人黃茂山係意外身亡，固舉台灣
      桃園地方法院檢察署相驗屍體證明書死亡方式欄勾記為「
      意外死」為證，惟系爭保險契約第3 條所約定之「意外傷
      害事故」，指「非由疾病引起之外來突發事故」，此之「
      意外傷害事故」內涵，與一般人之觀念中所指之「意外」
      泛指「意料之外」者，概念尚有不同，難為同一之解釋。
      至於檢察機關進行相驗時，將死亡方式區分為「病死或自
      然死」、「意外死」、「自殺」、「他殺」或「未確認」
      ，僅係概略區分死亡原因而已，尚難以檢察官於相驗時在
      相驗屍體證明書記載死亡原因為「意外」，遽認此項記載
      與本保險契約約定「意外傷害事故」含義相同。又檢察機
      關為偵查犯罪所為死亡原因之認定，與保險契約之保險事
      故是否發生所為被保險人死因之認定，兩者本即有不同之
      認定目的，難以攀附比擬，蓋檢察官之職責在於追訴犯罪
      ，故其相驗屍體之重點在於判斷是否涉及他殺，苟無他殺
      嫌疑，則死亡種類究係疾病、自殺或意外，即非檢察官所
      應重視者。且觀相驗報告內容，並無如何推論出本件有外
      來突發事故之記載，原告尚難以上開相驗屍體證明書「死
      亡方式」一欄勾選「意外死」及相驗報告，證明被保險人
      黃茂山係遭外來突發之意外傷害事故致死，則依舉證責任
      歸屬原則，原告應承受訴訟上之不利益。
    二本件要保人即被保險人黃茂山之死亡原因是否確出於「意
      外傷害事故」，存有以下若干疑點：
    (一)要保人即被保險人黃茂山生前即因受「酒精中毒」、「酒
      精成癮」、「酒癮戒斷症」、「腸胃道潰瘍出血」及「憂
      鬱症」等疾病困擾，經常有輕生的想法及自殺之舉動。其
      於81年1 月7 日至桃園療養院初診，經診斷為「酒精濫用
      併憂鬱情緒」，復於88年7 月21日因「酒癮戒斷症狀併急
      性譫妄」至該院急診，並於隔日住院至88年7 月27日，之
      後數年間，間斷於該院就醫，共門診9 次，急診5 次；此
      外亦於85年7 月4 日起因食道裂傷至桃園醫院就診，於87
      年11月9 日因酒癮戒斷症至該院急診，亦於數年間間斷於
      桃園醫院就醫，計14次，最後一次係於90年5 月7 日因「
      食道潰瘍併大量消化道出血」至該院內科門診。顯見黃茂
      山長久以來一直為酒癮併發症感到困擾，復於退伍後，事
      業不順利、心情沮喪、失眠、與女友分手等因素，因而經
      診斷有憂鬱症及自殺傾向（如前揭病歷所載），是本件保
      險事故顯非單純如原告主張黃茂山係因失足墜落桃園療養
      院新建工程電梯預留孔地下室底層遭積水溺斃，被保險人
      黃茂山之死亡是否確出於意外傷害事故，顯有疑問。
    (二)次查桃園療養院精神醫療大樓新建工程電梯安裝前，其每
      層樓之電梯預留孔均設有護欄，該護欄高度為90公分以上
      ，復據現場施工之承包商泰業營造股份有限公司之工地主
      任劉千傑於桃園分局龍安派出所接受訊問時證稱：「建造
      欄杆時間，大約是89年1 月左右」；於鈞院證稱：「工地
      每部電梯口都有做閘門‧‧‧」、「（法官問：是否檢查
      每個電梯口閘門均完好？）證人劉千傑答：是的，在發現
      屍體之前，勞檢所有來檢查。」；再勞檢所曾分別於91年
      3 月15日及同年4 月11日對工地大樓實施安全檢查，結果
      均符合安檢規定，而依相驗屍體證明書上推估黃茂山死亡
      時間為91年4 月上旬，顯見事故發生前後現場之大樓每層
      電梯口均設有閘門，而被保險人黃茂山身高為172 公分，
      該護欄高度已達黃茂山之肩部，被保險人黃茂山若非故意
      攀越護欄，實無失足墜落電梯預留孔之可能性，原告主張
      黃茂山為意外失足墜樓之詞，顯無可採。
三、證據：提出人身保險要保書、桃園醫院急診病歷、桃園療養
    院急診病歷、敏盛醫院大園分院病歷、法務部法醫研究所鑑
    定書、桃園療養院致南山人壽保險股份有限公司函各1 份、
    存證信函及回執各2 份、桃園療養院93桃療醫字第003572號
    函檢附照片2張、圖稿一張、現場照片1張、桃園分局龍安派
    出所訊問筆錄1 紙（以上均影本）為證，並聲請調閱黃茂山
    於桃園醫院、桃園療養院之病歷資料、台灣桃園地方法院檢
    察署90年度相字第811 號相驗卷宗及向法務部法醫研究所查
    詢黃茂山生前有無飲酒及死亡時酒精濃度若干並對生理機能
    及情緒影響之程度為何等事項。
丙、本院依職權傳訊證人劉千傑、吳聯嶺及函勞檢所檢送桃園療
    養院精神醫療大樓新建工程91年間之勞工安全衛生檢查相關
    資料。
    理  由
一、原告起訴主張：訴外人黃茂山於90年5 月4 日以其為被保險
    人，向被告投保「南山新人身意外傷害保險」，約定被保險
    人因遭受意外傷害事故死亡時，被告應給付身故保險金9,00
    0,000 元，並指定其弟即原告乙○○為受益人。嗣黃茂山於
    91年5 月13日為人發現陳屍於桃園療養院新建大樓地下室2
    樓，經臺灣桃園地方法院檢察署檢察官相驗屍體後，推定其
    死亡時間為同年4 月上旬，並認黃茂山係窒息死、高處墜落
    昏迷溺死，死亡方式為意外死。原告乃於91年9 月12日向被
    告申請給付保險金，詎被告以黃茂山非因意外傷害事故死亡
    為由拒絕理賠，原告爰依系爭保險契約第3 條、第7 條、第
    21條第2 項及保險法第131 條等規定，請求被告給付身故保
    險金9,000,000 元及自被告收受申請文件後15日即91年9 月
    28 日 起至清償日止按年息10 %計算之利息。
二、被告則以：被保險人黃茂山於89年5 月4 日至90年5 月4日
    間曾因酒精濫用成癮而致「酒精中毒（Alcoholism）」、「
    酒癮戒斷症（Alcohol withdrawal）」、「酒精成癮（
    Alcohol dependence）」而多次就醫之事實，然其於90年5
    月4 日向被告投保系爭保險契約時，對於要保書之書面詢問
    事項「被保險人告知事項」中有關傷害險部分，就過去1 年
    內是否曾因患有酒精或藥物濫用成癮、眩暈症、肢體痲痺，
    而接受醫師治療、診療或用藥之問題，勾選「否」，而違反
    系爭保險契約第17條及保險法第64條所定據實說明之義務，
    被告於91年11月25日接獲桃園療養院來函告知黃茂山之病歷
    ，旋即於同年12月18日以存證信函向受益人乙○○解除系爭
    保險契約，原告請求被告給付保險金，即無理由。且被保險
    人黃茂山生前即因受「酒精中毒」、「酒精成癮」、「酒癮
    戒斷症」、「腸胃道潰瘍出血」及「憂鬱症」等疾病困擾，
    經常有輕生的想法及自殺之舉動，本件保險事故顯非單純因
    黃茂山失足墜落桃園療養院新建大樓地下室2 樓遭積水溺斃
    ，而桃園療養院新建工程每層樓之電梯預留孔均設有護欄，
    高度為90公分以上，且經勞檢所分別於91年3 月15日及同年
    4 月11日對該工地大樓實施安全檢查，結果均符合安檢規定
    ，被保險人黃茂山若非故意攀越護欄，實無失足墜落電梯預
    留孔之可能性，是本件保險事故之發生並非因意外傷害事故
    所致，原告自不得請求被告給付身故保險金等語，資為抗辯
    。
三、經查，訴外人黃茂山於90年5月4日以其為被保險人，向被告
    投保「南山新人身意外傷害保險」，約定被保險人因遭受意
    外傷害事故死亡時，被告應給付身故保險金9,000,000元，
    並指定其弟即原告乙○○為受益人。嗣黃茂山於91年5月13
    日為人發現陳屍於桃園療養院新建大樓地下室2 樓，原告乃
    於同年9 月12日以被保險人意外身故向被告申請給付保險金
    ，被告則以黃茂山非因意外傷害事故死亡為由拒絕給付，並
    於同年11月25日接獲桃園療養院來函告知黃茂山之病歷後，
    以被保險人黃茂山違反據實告知義務，於同年12月18日以存
    證信函向受益人即原告解除系爭保險契約等情，業據原告提
    出人身保險要保書暨南山新人身意外傷害保險契約書、臺灣
    桃園地方法院檢察署相驗屍體證明書、保險金申請書各1 件
    、被告提出人身保險要保書、法務部法醫研究所鑑定書、行
    政院衛生署桃園療養院91年11月22日九十一桃療醫字第0048
    59號函各1 份、存證信函及回執各2 份為證，且為兩造所不
    爭，並經本院依被告聲請調取台灣桃園地方法院檢察署90年
    度相字第811 號相驗卷宗核閱屬實，自堪信為真實。是本件
    應審究者為被保險人黃茂山是否違反據實告知義務？被告據
    此向受益人即原告解除系爭保險契約是否有效？被保險人黃
    茂山死亡是否因遭受意外傷害事故抑或其故意行為所致？
四、按「訂立契約時，要保人對於保險人之書面詢問，應據實說
    明。要保人故意隱匿，或因過失遺漏，或為不實之說明，足
    以變更或減少保險人對於危險之估計者，保險人得解除契約
    ；其危險發生後亦同。但要保人證明危險之發生未基於其說
    明或未說明之事實時，不在此限。」，保險法第64條第1項
    、第2 項定有明文。又依系爭保險契約第17條第1 項規定：
    「要保人及被保險人在訂立本契約時，對於本公司要保書書
    面詢問的告知事項應據實說明，如有故意隱匿或因過失遺漏
    或為不實的說明，足以變更或減少本公司對於危險的估計者
    ，本公司得解除本契約，其保險事故發生後亦同。但危險的
    發生未基於其說明或未說明的事實時，不在此限。」。經查
    ，被保險人黃茂山於89年5 月4 日至90年5 月4 日間曾因酒
    精濫用成癮而致「酒精中毒（Alcoholism）」、「酒癮戒斷
    症（Alcohol withdrawal）」、「酒精成癮（Alcohol
    dependence）」而多次就醫之記錄，有被告提出桃園醫院急
    診病歷、桃園療養院急診病歷記錄附卷可稽，然其於90年5
    月4 日向被告投保系爭保險契約時，對於要保書之書面詢問
    事項「被保險人告知事項」中有關傷害險部分，就過去1 年
    內是否曾因患有酒精或藥物濫用成癮、眩暈症、肢體痲痺，
    而接受醫師治療、診療或用藥之問題，勾選「否」，而違反
    系爭保險契約第17條及保險法第64條所定據實說明之義務，
    被告於91年11月25日接獲桃園療養院來函告知黃茂山之病歷
    後，於同年12月18日以存證信函向受益人乙○○解除系爭保
    險契約，上開存證信函並經原告父親黃逢春及原告本人先後
    於同年月19日、20日收受，亦有被告提出人身保險要保書、
    行政院衛生署桃園療養院91年11月22日九十一桃療醫字第00
    4859號函、存證信函暨回執等件存卷可參，原告對上情亦不
    爭執，僅以原告未向黃茂山之繼承人黃逢春而向受益人即原
    告為解除契約之意思表示，其解除契約不合法，且本件保險
    事故之發生並未基於黃茂山未說明之事實，原告不得解除系
    爭保險契約等語置辯。然查，民法第258 條第1 項、第2 項
    固規定，解除權之行使，應向他方當事人以意思表示為之。
    契約當事人之一方有數人者，前項意思表示，應由其全體或
    向其全體為之。然上開規定並非基於公益上理由之強制規定
    ，當事人非不得以特約約定解除權之行使方法而排除其適用
    。則系爭保險契約基本條款第17條第4 項既已明文約定：「
    本公司解除契約，．．應通知要保人。但要保人死亡、住居
    所不明，致通知不能送達要保人時，得將該項通知送達於被
    保家庭成員本人或受益人。」，且保險金額約定於被保險人
    死亡時，給付於其所指定之受益人者，其金額不得作為被保
    險人之遺產，保險法第112 條定有明文，是要保人與被保險
    人為同一人，於要保人死亡時，其繼承人對保險契約並無任
    何權利義務關係，僅受益人有利害關係，上開特約約定於要
    保人死亡時，保險人解除契約，得將通知送達受益人，並無
    違反公序良俗或誠信原則，亦無顯失公平之情形（最高法院
    91年度台上字第748 號裁判意旨參照），從而被告依上開特
    約，對受益人即原告為解除契約之意思表示，尚無不合。次
    查，保險契約為最大誠信契約，倘要保人有故意隱匿，或因
    過失遺漏，或為不實之說明，足以變更或減少保險人對於危
    險之估計者，保險人自得依前揭說明解除契約，然要保人如
    能證明未說明之事項與保險事故的發生無關聯、牽涉、影響
    或可能性時，保險人即不得依該條規定解除契約。查依台灣
    桃園地方法院檢察署90年度相字第811 號相驗卷附法務部法
    醫研究所九一法醫所鑑醫字第0711號鑑定書所載，死者黃茂
    山死因應為高處墜落昏迷並吸入地上積水導致窒息死亡，惟
    其屍體經毒物學檢查結果：「送驗胸腔液經檢驗結果發現含
    酒精0.064 ％（W/V）； 未發現含鴉片類、安非他命類、鎮
    靜安眠藥類等毒藥物成分。」，本院依被告聲請函法務部法
    醫研究所查詢黃茂山生前有無飲酒及死亡時酒精濃度若干並
    對其生理機能及情緒影響之程度為何等事項，經該所以94年
    2 月5 日法醫理字第0930004757號函覆說明：「(一)解剖時屍
    體已呈輕度腐敗狀態，毒物學檢查結果發現胸腔液含酒精0.
    064 ％（W/V）， 正常參考值應少於0.05％（W/V）， 但因
    死者，已呈輕度腐敗狀態，而死者胸腔液酒精含量只比正常
    參考值高出0.009 ％（W/V）， 因此極有可能因屍體腐敗細
    菌發酵做成胸腔液酒精含量高出正常參考值，亦即無絕對證
    據證明死者胸腔液酒精含量升高必為飲酒所致。(二)因屍體已
    腐敗，且未知飲酒發生時間及確實死亡時間，鑑定人無法只
    憑死者胸腔液酒精含量計算出死亡時血液酒精濃度。」。準
    此，黃茂山雖於90年5 月4 日向被告投保系爭保險契約時，
    故意隱匿其於過去1 年內曾因患有酒精濫用成癮，而接受醫
    師治療、診療或用藥之事實，並足以變更或減少保險人對於
    危險之估計，然其死亡原因經鑑定為高處墜落昏迷並吸入地
    上積水導致窒息死亡，客觀上尚難認其死亡與其故意隱匿酒
    精濫用成癮而接受醫師治療之事實有何關聯性，雖於黃茂山
    胸腔液中發現含酒精0.064 ％（W/V）， 正常參考值應少於
    0.05％（W/V）， 而高出正常參考值0.009 ％（W/V）， 然
    此極有可能係因屍體腐敗細菌發酵做成胸腔液酒精含量高出
    正常參考值，並無證據可資證明死者胸腔液酒精含量升高必
    為飲酒所致，此經法務部法醫研究所函覆說明如上，從而原
    告主張本件保險事故之發生未基於被保險人黃茂山未說明之
    事實，堪以憑信，則依保險法第64條第2 項但書、系爭保險
    契約第17條第1 項但書規定，被告即不得解除契約，從而被
    告辯稱要保人即被保險人黃茂山對於要保書之書面詢問故意
    隱匿其患有酒精濫用成癮而接受醫師治療之事實，足以變更
    或減少保險人對於危險之估計，被告業已通知受益人即原告
    解除系爭保險契約云云，難認有據。
五、原告主張被保險人黃茂山係自高處墜落昏迷並吸入地上積水
    導致窒息死亡，屬意外死亡，被告則抗辯黃茂山係故意攀越
    護欄以致墜落，本件保險事故之發生並非因意外傷害事故所
    致，其無給付保險金之義務等語。經查：
  (一)依系爭保險契約第3 條規定：「被保家庭成員於本契約有效
    期間內，因遭受意外傷害事故，致其身體蒙受傷害而致成重
    大燒燙傷、殘廢或死亡時，依照本契約的約定，給付保險金
    。前項所稱意外傷害事故，指非由疾病引起之外來突發事故
    。」；第14條第1 項第2 款規定：「被保家庭成員直接因下
    列事由致成死亡、殘廢、重大燒燙傷或傷害時，本公司不負
    給付保險金的責任：二要保人、被保家庭成員的故意行為。
    」。原告主張被保險人黃茂山係意外死亡一節，固據提出台
    灣桃園地方法院檢察署相驗屍體證明書1 紙載明黃茂山之死
    亡原因為窒息死、高處墜落昏迷、溺死，死亡方式為意外死
    ，另法務部法醫研究所鑑定書亦記載「死者死因應為高處墜
    落昏迷並吸入地上積水導致窒息死亡。死者死因應為溺斃，
    死亡方式為意外。」。然查，系爭保險契約第3 條所規定之
    「意外傷害事故」，指「非由疾病引起之外來突發事故」，
    檢察機關進行相驗時，雖將死亡方式區分為「病死或自然死
    」、「意外死」、「自殺」、「他殺」或「未確認」，僅係
     概 略區分死亡原因而已，尚難以檢察官於相驗時在相驗屍
    體證明書記載死亡原因為「意外」，遽認此項記載與本保險
    契約約定「意外傷害事故」含義相同。又為偵查犯罪所為死
    亡原因之認定，與保險契約之保險事故是否發生所為被保險
    人死因之認定，兩者本即有不同之認定目的，難以攀附比擬
    ，而檢察機關職司犯罪偵查，僅對於具有他殺嫌疑之死亡案
    件負有偵查訴追之責，至不具他殺嫌疑之死亡案件，死者究
    係自殺抑或意外死亡之認定，本非檢察官執掌權責，另法務
    部法醫研究所亦僅係受台灣桃園地方法院檢察署囑託鑑定死
    者之死因，至死者死亡方式係自殺或意外死亡，更非屬其鑑
    定範圍內之事項，復觀相驗屍體證明書及法務部法醫研究所
    鑑定書之內容，均未敘明死者究係遭如何外來突發之意外事
    故致死之事實及其依據，尚難以上開相驗屍體證明書「死亡
    方式」一欄勾選「意外死」及法務部法醫研究所記載死者死
    亡方式為意外一節，證明被保險人黃茂山確係遭外來突發之
    意外傷害事故致死。
  (二)次查：黃茂山曾於89年10月14日、90年1 月16日曾因「酒
    精中毒（Alcoholism）」至桃園醫院急診，另依其於90年2
    月20日至桃園醫院就醫之急診護理記錄記載：「喝醉酒後顯
    煩，想自殺」；於90年4 月30日至桃園醫院就醫之急診病歷
    記載：「被發現跌落地上，前額受傷（found fallen on
    the ground; aeacerai onwound on the L forehead）」、
    「有自殺傾向（with suicideintention）」 ，治療護理記
    錄並記載「不合作拒縫傷口，且表示想自殺」等情，有行政
    院衛生署桃園醫院93年7 月19日九十三年桃醫病歷字第0005
    444 號函檢附黃茂山病歷資料影本1 份附卷可稽。黃茂山
    曾於88年5 月8 日因「酒癮戒斷」症狀（全身顫抖、焦慮不
    安、失眠、噁心）至桃園療養院急診，於88年7 月21日因「
    酒癮戒斷症狀併急性譫妄」至桃園療養院就醫，於隔日住院
    至88年7 月27日，之後數年間斷於該院就醫，共門診9 次，
    急診5 次，最後一次就診為90年10月26日，主要問題仍為憂
    鬱症及酒癮。又黃茂山於90年2 月20日因劇烈顫抖（Seve
    re tremorover extremities ）至桃園療養院急診，依該病
    歷記載「此名44歲單身男子是名酒癮患者，自退伍後開始喝
    酒，酒量一天一天增加，甚至一天可以喝玖瓶酒，生意不如
    意‧‧‧因severe tremor （劇烈顫抖），有suicide idea
    （自殺念頭）。精神狀態檢查為情感：anxiety （焦慮不安
    ）、low mood（心情不好）；思考意念：suicide idea（自
    殺念頭）乾脆死了算了，自已也不想這樣。自殺及自傷傾向
    ：3.中：確定意念。」；於90年2 月21日、3 月15日至桃園
    療養院就醫之診療記錄記載：「自己解釋自己做什麼事都不
    快樂，所以才繼續喝，”很煩”、”不如意之事”‧‧‧
    suicide idea（自殺念頭）撞牆數次，被姊制止，長時間心
    情沮喪（long-termed depressive mood），89 年底後，NO
    job （沒有工作）；閒逛，找不到朋友，生活找不到目標，
    又會找酒喝，無事可做。」等情，有行政院衛生署桃園療養
    院93年7 月27日九三桃療醫字第003297號函檢送黃茂山之病
    歷資料及91年11月22日九十一桃療醫字第004859號覆被告公
    司函各1 份在卷可參。再依被告提出黃茂山於90年4 月15
    日因車禍跌落水溝受傷至敏盛醫院就醫之急診護理記錄記載
    ：「不斷喃喃自語主訴我想死」，另於90年5 月1 日因「酒
    醉後開車到田裡致眼腫腿瘀青」至敏盛醫院就診。又黃茂山
    於91年4 月5 日失蹤，其家屬乃報警處理，而依其家屬所填
    具之「受（處）理查尋人口案件登記表」記載，被查尋人黃
    茂山之心智狀況為精神異常，可見黃茂山之精神狀況於失蹤
    時仍未有改善，嗣於同年5 月13日為人發現陳屍於桃園療養
    院新建大樓地下室2 樓之電梯基坑內，則其死亡究係因意外
    傷害事故抑或其故意行為所致，已非無疑。
  (三)再依證人即現場處理員警吳聯嶺於本院證稱：「（問：屍體
    在何處發現？）地下2 樓之電梯基坑內。（問：當時工地大
    樓興建至幾樓？）大概七、八樓。（問：有無檢查每個樓層
    電梯預留口有無防護措施？）有，我同事都有去檢查，每個
    樓層都有設置類似鐵柵欄的防護措施‧‧‧當時每個鐵柵欄
    都是完好的，沒有被破壞。（問：是否知悉被保險人是從那
    個樓層掉落？）不清楚。（提示相驗卷附照片，問：檢查電
    梯預留口之柵欄是否如相驗卷附照片所示？）是」等語（見
    本院93年12月8 日準備程序筆錄）；證人即桃園療養院新建
    大樓工地主任劉千傑於本院證稱：「（問：電梯口有無防護
    措施？）每個電梯口都有作閘門，是活動式，只是防止墜落
    。（問：是否如相驗卷附照片所示？）現場閘門即如相驗卷
    照片所示。（問：是否檢查每個電梯口閘門均完好？）是的
    。在發現屍體前，勞檢所有來檢查。（問：閘門高度為何？
    ）約1 米2 至1 米4 ，每層樓都一樣」等語（見本院94年1
    月5 日準備程序筆錄）：復參以勞檢所曾於91年3 月15日
    、91年4 月11日對桃園療養院精神醫療大樓新建工程之工作
    場所實施勞動檢查，於91年3 月15日發現有樓梯護欄高度不
    足、營造用材料堆置之地點妨礙交通及勞工行動，91年4 月
    11日則未發現有違反法令規定事項之情形，此有勞檢所94年
    1 月26日勞北檢營字第094100 0999 號函檢送勞動檢查結果
    通知書、現場檢查相片5 張附於本院93年度保險字第13號給
    付保險金事件卷宗可稽，而黃茂山係於91年4 月5 日失蹤，
    同年5 月13日為人發現陳屍於桃園療養院新建大樓地下室2
    樓，相驗屍體證明書則記載推定死亡時間為91年4 月上旬，
    雖依桃園醫院病歷記載黃茂山曾於同年5 月7 日到院開立診
    斷證明書，然據原告陳明係家屬向桃園醫院申請開立以向國
    泰人壽保險股份有限公司申請住院保險給付，尚不能認黃茂
    山於此時仍存活，則依證人吳聯嶺、劉千傑前揭證詞，於91
    年5 月13日發現黃茂山屍體時，大樓所有電梯開口處均設有
    護欄，勞檢所先後於91年3 月15日、4 月11日對該大樓工作
    場所實施勞工安全衛生檢查，大樓電梯開口處亦均依勞工法
    令設置護欄，上開檢查時間並密接於黃茂山推定死亡時之91
    年4 月上旬，此外，復無證據足認該大樓工地有何未依規定
    於可能墜落之電梯開口處設置護欄之情形，則被告抗辯於黃
    茂山墜樓時，桃園療養院新建大樓之電梯預留口均設置有護
    欄一節，應可採信。
 (四) 按「雇主依規定設置之護欄，應依下列規定辦理：一高度應
    在90公分以上，並應包括上欄杆、中欄杆、腳趾板及杆柱等
    構材。」，營造安全衛生設施標準第20條定有明文，又桃園
    療養院新建大樓電梯開口處所設置之護欄高度為1 米2 至1
    米4 ，業據證人劉千傑證如前述，並有相驗卷附護欄相片1
    張可稽。又由本件被保險人黃茂山係陳屍於桃園療養院新建
    大樓地下室2 樓之電梯基坑內，及依法務部法醫研究所鑑定
    書記載黃茂山之身高為172 公分，其身上左手肘有撕裂傷及
    左肋骨第2 至第7 肋骨有骨折現象，應是高處墜落所造成等
    情，可知黃茂山係自大樓高處之電梯開口處墜落。則按於電
    梯開口處設置護欄之目的原即在防止人員意外墜落電梯預留
    口所設之安全防護設施，而任何具備一般知識程度之人一望
    即知如攀越該護欄極可能造成墜落致死、傷之危險，而桃園
    療養院新建大樓電梯開口處所設置之護欄高度為1 米2 至1
    米4 ，以黃茂山身高172 公分，高度約及於其胸部，如非黃
    茂山故意攀越，應無失足墜落之可能，至黃茂山故意攀越之
    意欲為何，是否故意以此方式結束自己之生命或自殘或有其
    他因素，乃黃茂山內心之想法，外人無從得知，然其在大樓
    之高處任意攀爬逾越電梯開口處所設置之護欄，將其身體大
    半暴露於護欄之外，本有隨時失足墜落之高度危險，如其不
    為此項危險行為，即不致發生墜樓之事故，否則危險之發生
    亦在其預見之中，然黃茂山仍予以攀爬逾越，製造社會所不
    容許之高度危險，終導致墜落之結果，並因自高處墜落昏迷
    導致吸入電梯基坑內之積水窒息死亡，亦係因其故意行為所
    引致，是被告抗辯被保險人黃茂山之死亡並非因外來突發事
    故所致，而係因其故意行為所造成，尚堪採信。從而，依系
    爭保險契約第14條第1 項第2 款之規定，被告自不負給付意
    外傷害事故死亡保險金9,000,000 元之義務。
六、綜上，原告依系爭保險契約第3 條、第7 條、第21條第2 項
    及保險法第131 條等規定，請求被告給付意外身故保險金9,
    000,000 元，及自91年9 月28日起至清償日止按年息10%計
    算之利息，為無理由，應予駁回。其假執行之聲請，亦因訴
    之駁回而失所依附，應併駁回之。
七、本件事證已臻明確，兩造其餘主張及舉證等攻擊防禦方法，
    核於判決結果不生影響，爰不一一論述。
八、據上論結，原告之訴為無理由，依民事訴訟法第78條，判決
    如主文。
中　　華　　民　　國　　94　　年　　5 　　月　　12　　日
                  民事第一庭審判長法  官  郭琇玲
                                  法  官  潘進柳
                                  法　官　鍾淑慧
以上正本係照原本作成
如對本判決上訴，須於判決送達後20日內向本院提出上訴狀
中　　華　　民　　國　　94　　年　　5 　　月　　12　　日
                                  書記官　蔡佳玲
